臺灣宜蘭地方法院民事判決
109年度訴字第412號
原      告  李建緯即永新裝璜傢俱行
即反訴被告

訴訟代理人  林國漳律師
被      告  鐘進興  
即反訴原告
訴訟代理人  曾培雯律師
上列當事人間債務人異議之訴事件，本院於民國（下同）110年1
0月20日言詞辯論終結，判決如下：
    主  文
一、本院109年度司執字第14450號損害賠償強制執行事件之執行
    程序，於逾新臺幣（下同）100萬元之部分，應予撤銷。
二、原告其餘之訴駁回。
三、訴訟費用由被告負擔3分之2，餘由原告負擔。
四、確認反訴原告就宜蘭縣○○鄉○○○○○000○○○○000號調解書對反
    訴被告之債權於100萬元範圍內存在。
五、反訴原告其餘之訴駁回。
六、反訴訴訟費用由反訴被告負擔4分之1，餘由反訴原告負擔。
七、反訴原告假執行之聲請駁回。
    事實及理由
壹、程序部分：    
    按民事訴訟法第260條所稱之「相牽連」者，係指反訴之標
    的與本訴之標的間，或反訴之標的與防禦方法間，兩者在法
    律上或事實上關係密切，審判資料有共通性或牽連性者而言
    。舉凡本訴標的法律關係或作為防禦方法所主張之法律關係
    ，與反訴標的之法律關係同一，或當事人兩造所主張之權利
    ，由同一法律關係發生，或本訴標的之法律關係發生之原因
    ，與反訴標的之法律關係發生之原因，其主要部分相同，均
    可認為兩者間有牽連關係（最高法院91年度台抗字第440號
    裁定參照）。查本件本訴與反訴之爭執均係基於兩造於104
    年10月6日在宜蘭縣○○鄉○○○○○○000○○○○000號成立之調解與
    製作之調解書（下爭系爭調解書），是否已因清償而消滅，
    是兩者在法律上及事實上均關係密切，審判資料復有共通性
    ，且尚不致延滯訴訟終結，又非專屬他法院管轄，揆諸前揭
    規定，是反訴原告提起反訴，應予准許。
貳、本訴部分
一、原告起訴主張，被告前於109 年7 月22日持系爭調解書為執
    行名義，向本院對原告以債權額新臺幣（下同）300萬元，
    聲請強制執行。經本院以109 年度司執字第14450號強制執
    行事件受理（下稱系爭執行事件），並查封被告財產。而依
    系爭調解書之約定，原告本應賠償原告400萬元，其中100萬
    元已於系爭調解書記載於調解成立同時當場現金給付；另外
    原告父親李新淵再於104年10月30日、105年1月21日分別給
    付100萬元、200萬元，是原告關於系爭調解書之債務均已清
    償完畢。被告明知此事，竟尚持系爭調解書聲請強制執行，
    顯然為重複請求。為此，爰依強制執行法第14條第1項之規
    定，提起異議之訴。並聲明系爭執行事件之強制執行程序應
    予撤銷。
二、被告則辯以：104年間原告經營之裝潢傢俱行因失火延燒至
    被告所有之鄰屋，造成被告損失。經兩造協商後，同意以被
    告原址重建之成本約800萬元為和解金額，並寄望有資力之
    原告父親即訴外人李新淵出資協助，最終就是由原告負擔40
    0萬元，李新淵另需給付400萬元予被告，兩造始達成前述調
    解而製作系爭調解書。是被告縱使簽收李新淵所給付之款項
    ，亦僅係基於被告與李新淵成立之契約關係，與清償系爭調
    解書無涉。故依系爭調解書之約定，原告應賠償被告400萬
    元，除調解成立當日原告並未實際給付被告100萬元外，而
    其餘300萬元迄今亦未清償等語為辯，並聲明請求駁回原告
    之訴。
三、兩造不爭執事項：
  ㈠被告前於104 年7 月8 日就與原告間因火災財物損害賠償糾
    紛，向宜蘭縣壯圍鄉調解委員會聲請調解。同年月17日下午
    兩造再於上述調解委員會進行調解，但調解不成立。嗣後兩
    造於同年10月6 日復在上述調解委員會進行調解，並於同日
    成立調解以及製作系爭調解書(調解內容如附件一) ，並於
    同年月13日經本院法官核定在案。
  ㈡兩造於104 年7 月24日在被告位於宜蘭縣○○鄉○○路000 號中
    藥店內進行協商，錄影內容如被證二光碟、對話譯文同被證
    五之譯文。
  ㈢原告所涉犯刑法173 條第3 項失火燒毀住宅以外之物罪嫌部
    分，於104 年11月5 日經臺灣宜蘭地方檢察署檢察官以104 
    年度偵字第4884號緩起訴在案。
  ㈣109 年7 月22日被告持系爭調解書為執行名義，向本院對原
    告聲請強制執行，經本院以系爭執行事件受理，並查封原告
    所有之不動產以及核發執行命令扣押原告對第三人之存款債
    權，目前尚在強制執行程序中。
  ㈤系爭執行事件被告原聲請強制執行金額為400 萬元，但本院
    執行處109 年8 月4 日發函被告關於上述執行事件，被告僅
    得依執行名義內容聲請強制執行金額300 萬元，逾此部分需
    另有執行名義始得聲請執行。
  ㈥104 年10月30日有被告簽名收據( 被告收到李新淵先生交付
    新台幣100 萬元) 、105 年1 月21有被告簽名收據（被告收
    到李新淵先生200 萬元），關於收據上「鐘進興」簽名部分
    ，經法務部調查局鑑定書認定與鐘進興自行簽名之文書筆跡
    筆畫特徵相同，係出於同一人書寫。
  ㈦宜蘭縣壯圍鄉農會帳戶永新裝潢家具行於105 年1 月21日有
    提領現金210萬元。
四、原告進而主張，系爭調解書所示債權已因清償而消滅，故系
    爭執行事件之強制執行程序應予撤銷等情，被告則否認之，
    並以前詞為辯。是經整理後，確認本訴應行審酌之爭點為：
    ㈠原告就系爭調解書所應給付之債務是否已清償？如有清償
    ，已清償金額為若干？㈡原告為本訴所示之聲明有無理由？
    茲分述如下。
五、原告就系爭調解書所應給付之債務是否已清償？如有清償，
    已清償金額為若干？    
　㈠按依債務本旨，向債權人或其他有受領權人為清償，經其受
    領者，債之關係消滅。且債之清償，得由第三人為之。民法
    第309條第1項、第311條第1項前段有明文規定。
　㈡原告主張因系爭調解書所負400萬元債務，其中100萬元已於
    調解成立同時以現金給付等情，被告否認之。經查，系爭調
    解書雖有記載「兩造約定調解成立同時當場現金給付壹佰萬
    元整」等文字，但系爭調解書製作當日任職宜蘭縣壯圍鄉公
    所之承辦人員即證人吳哲明於本院審理時已就原告於調解成
    立當日並未依系爭調解書之上述記載當場給付被告100萬元
    等情證述屬實，而原告亦未就此部分清償事實再提出舉證以
    實其說，是無從以系爭調解書有記載「兩造約定調解成立同
    時當場現金給付壹佰萬元整」等文字，即認原告有於調解成
    立當日清償100萬元予被告。至於原告復主張被告於系爭執
    行事件曾自行更正聲請強制執行金額為300萬元，顯然就原
    告已清償上述100萬元有自認等語。然查，法院辦理強制執
    行事件，應對執行名義為形式審查，以確定執行之範圍。而
    被告持系爭調解書聲請系爭執行事件，經本院執行處形式審
    查後，認系爭調解書已記載調解成立同時給付現金100萬元
    等文字，故被告僅得依執行名義記載內容聲請強制執行金額
    300 萬元，並於109 年8 月4 日發函被告曉諭上情，是被告
    遂於系爭執行事件中減縮聲請執行之債權額為300萬元，此
    亦有本院民事執行處109年8月4日宜院春109司執壬字第1445
    0號函本卷可參（見本院卷一第69頁），堪認上述執行金額
    之減縮並非民事訴訟法上之自認，是原告持此主張被告自認
    於系爭調解書調解成立時已清償100萬元，並無理由。
　㈢其次，關於原告持有被告簽名之104年10月30日、105年1月21
    日收受100萬元、200萬元之收據（見本院卷一第17頁至第19
    頁）乙節。經查，上述收據上「鐘進興」簽名部分，經法務
    部調查局鑑定後認定與被告自行簽名之文書筆跡筆畫特徵相
    同，係出於同一人書寫等情，此有法務部調查局109年12月2
    9日調科貳字第10903417770號函及鑑定書存卷可查（見本院
    卷一第174頁至第179頁），是可認上述收據確為被告所出具
    。又上述收據分別記載「茲收到李新淵先生交付新台幣壹佰
    萬元正」、「茲收到李新淵先生新台幣貳佰萬元正」，以上
    開收據之文義，亦可認定被告確實於104年10月30日、105年
    1月21日分別收到李新淵所交付之100萬元及200萬元。
　㈣被告雖辯稱上述款項係李新淵清償與被告間上述400萬元之協
    議，與系爭調解書無涉，並舉104年7月24日錄影光碟為憑。
    然查，104年7月24日在被告位於宜蘭縣○○鄉○○路000 號中藥
    店內進行協商之過程，李新淵並未參與其中，此為兩造所不
    爭執，足見李新淵並未於當日與被告達成另給付被告400萬
    元之協議。再觀上開錄影內容之對話摘要，主要是兩造在討
    論如何的賠償金額可讓李新淵同意並給付款項，以及原告與
    其手足間應如何勸說父親李新淵以達成調解等情，顯然此係
    因歷經前述2次調解不成立後，兩造間為解決紛爭以及勸說
    李新淵同意為金錢資助而為對話討論，亦未見有關李新淵與
    被告間有因失火賠償乙事另有契約協議。雖上開對話中被告
    有提及金額800萬元乙節，然審視其前後對話內容為：「鐘
    進興：哥哥他願意把所有的事情都概括起來，因為哥哥那天
    當然也談到很多很多其他的事情，舅舅覺得既然哥哥有這份
    想法，那我這個當舅舅的，我願意支持你。我願意支持你的
    想法。所以說為了讓你爸爸願意重回那個那個那個那個那個
    調解桌，不要說三百，比如說阿舅多要求一百，四百，你懂
    嗎？讓爸爸覺得說並不是因為三百和解，是四百和解。但事
    實上我跟哥哥私底下還有一個合約，你有跟弟弟講嗎？」、
    「李建緯：就是」、「李建志：總額八百嘛。」、「鐘進興
    ：對，總額就是八百。」、「鐘進興：這個數字之所以會有
    八百，是那一天討論。蓋房子如果以一坪八萬塊算，阿舅蓋
    那個房子弄起來大概就是要八百，是以這個前提下去做考量
    ，那家裡面所有全部燒光的東西，阿舅就自己把他吸收掉，
    是這樣子就這麼簡單。我因為為了讓爸爸回去那個那個那個
    調解桌。」（見本院卷一第67頁、第68頁、第222頁），顯
    然亦無從佐證李新淵另有給付400萬元予被告之協議。
　㈤再參以，上述對話內容關於如何就原告失火賠償乙事使李新
    淵願意資助一定之調解金額乙節，兩造就此部分亦有下述對
    話：「李建緯：對阿，他一開始的想法是這樣，如果我爸喜
    歡砍五百，就看能不能砍到四百。」、「李建志：（錄音不
    清）我叫你過去你就是要幫我，我就是幫他講。」、「鐘進
    興：那你們本來是要跟爸爸提五百是不是？」、「李建志：
    我提五百，我爸就說五百是不是講四百(錄音不清)哥哥就說
    這樣不好。」、「李建緯：對拉，他的想法。」、「鐘建興
    ：對拉，你剛說這樣對，然後我是要求說OK，四百解決OK，
    但是家裡面用到的傢俱，基本的床組拉，那個你要幫我負責
    喔，我不用要求最好的，但是基本的功能要給我。」（見本
    院卷一第227頁）；「鐘進興：應該這樣子拉，就是等爸爸
    回來之後，你們就跟爸爸談個意見拉，然後如果說爸爸願意
    以四百出來回到談判桌上面，如果他願意的話代表四百是可
    以接受的，他願意接受四百嘛，那到時候我也答應，我答應
    但是我後面附帶一個傢俱的部分。」（見本院卷一第232頁
    ），互核上述證人吳哲明亦證稱「（問：當時在調解針對調
    解金額與條件是否都已經談妥？）是原告的父親告訴我這件
    調解金額與條件，我就寫為提示調解書之內容」、「（問：
    有無說過除了調解金額外，還有其他條件？）當時有提到傢
    俱，但是我說傢俱無法列入調解筆錄，雙方同意私下去履行
    解決」等語（見本院卷一第125頁），顯見在調解成立前，
    兩造以及李新淵就原告願賠償之金額確實已先有共識，且依
    上述對話可知此400萬元會由李新淵提出款項以資助原告，
    由此不僅可證明被告與李新淵間就失火賠償乙事並無另有給
    付400萬元之協議，且李新淵於104年10月30日、105年1月21
    日分別交付被告100萬元及200萬元，即係為清償系爭調解書
    之債務而為給付。
　㈥被告雖又抗辯依108年9月10日兩造於臉書通訊軟體之對話內
    容，可見原告並未否認有800萬元之約定或原告有承認800萬
    元之賠償總額等語。然細閱兩造於108年9月10日臉書對話訊
    息內容，雖有言及800萬元乙節，但關於約定給付800萬元之
    契約當事人為何人，並無從由上述對話中予以確認，更無從
    以此部分對話證明李新淵有另需給付400萬元予被告之約定
    。又被告再抗辯稱依109年8月6日兩造臉書通訊軟體之對話
    內容，可見系爭調解書所示債務尚未清償完畢，且李新淵亦
    僅支付被告180萬元等語。然被告雖於上述對話中有提及「
    說好四百萬也才給180萬」（見本院卷一第328頁）、「你爸
    給我180萬元很多嗎」（見本院卷一第335頁）、「180萬元
    能幹嘛」（見本院卷一第336頁）等語，但原告多次於對話
    中亦稱「賠償也是我借錢跟保險金賠的」（見本院卷一第32
    8頁）、「400萬都我陪（賠）的好嗎」（見本院卷一第329
    頁）「400萬」、「我保險的錢也給你了」（見本院卷一第3
    36頁），另原告於108年9月10日對話中亦稱「我請老爸拿去
    的保險金＋借的剛好400」（見本院卷一第288頁）等語，顯
    然上開對話內容係兩造對於昔日賠償款項給付過程、金額等
    內容為各自說詞，而無從以上述片段之對話內容佐證系爭調
    解書之債務是否已清償完畢，是被告此部分舉證尚難為對其
    為有利之認定。
　㈦是依上所述，原告就系爭調解書之債務已由第三人李新淵清
    償300萬元，餘額即100萬元則未清償。
六、原告為本訴聲明所示之請求有無理由？
  ㈠按執行名義成立後，如有消滅或妨礙債權人請求之事由發生
    ，債務人得於強制執行程序終結前，向執行法院對債權人提
    起異議之訴。強制執行法第14條第1項定有明文。而所謂消
    滅債權人請求事由，係指發生足以消滅債權人全部或一部強
    制執行請求權之事由，例如清償、免除、抵銷、提存、混同
    、債權讓與、債務承擔、消滅時效完成、解除條件成就等或
    其他類似之情事。
  ㈡如前所述，被告以系爭調解書為執行名義向本院聲請以系爭
    執行事件對原告為強制執行，但系爭調解書所載之債權額40
    0萬元，業經李新淵清償300萬元。準此，系爭調解書所載「
    相對人（即原告）願賠償聲請人（即被告）房屋損害及財物
    損失等合計新台幣肆佰萬元整」之債權，於逾100萬元部分
    債權即因第三人清償而消滅，則原告請求系爭執行程序關於
    逾100萬元部分應撤銷，即屬有據。
七、綜上所述，原告依據強制執行法第14條1項規定，請求系爭
    執行程序，於逾100萬元之部分，應予撤銷，為有理由，自
    應准許；至於逾此部分之請求，即無理由，自應駁回。
八、訴訟費用負擔之依據：民事訴訟法第79條。
貳、反訴部分：
一、按確認法律關係之訴，非原告有即受確認判決之法律上利益
    者，不得提起。民事訴訟法第247條第1項前段有明文規定。
    又所謂即受確認判決之法律上利益，係指法律關係之存否不
    明確，原告主觀上任其法律上之地位有不安之狀態存在，且
    此種不安之狀態，能以確認判決除去者而言。經查，因兩造
    間就反訴被告是否有依系爭調解書之記載於調解成立時當場
    給付反訴原告100萬元？以及系爭調解書成立後其餘債務是
    否亦經清償完畢而消滅？等情有爭執，是就系爭調解書所示
    債權是否尚存在，即屬不明確，致使反訴原告在法律上之地
    位及權利有不安之狀態存在，而此種狀態得以本件確認判決
    予以除去，依上說明，反訴原告提起本件確認之訴即有確認
    利益，此外，本件反訴原告請求確認之標的為系爭調解書所
    示之債權是否因清償而消滅？顯與系爭調解書之調解標的不
    同，故並未有違一事不再理之原則，均合先敘明。
二、反訴原告起訴主張：就上述失火造成反訴原告損失部分，兩
    間確有總金額800萬元之協商，最終並由反訴被告負擔400萬
    元，李新淵另需給付400萬元予反訴原告。反訴被告不僅未
    於調解成立同時依系爭調解書記載內容給付反訴原告100萬
    元，且縱使反訴被告提出104年10月30日、105年1月21日由
    反訴原告具名之收據，此亦與反訴被告清償系爭調解書之債
    務無涉，否則反訴被告亦不致於108年9月10日還會向反訴原
    告承認有未清償之債務存在，故系爭調解書所示之400萬元
    債務並未清償。為此，爰依確認之訴之法律關係，聲明請求
    確認反訴原告就系爭調解書對反訴被告之400萬元債權存在
    ，併陳明願供擔保請准宣告假執行。
三、反訴被告則辯以：反訴原告就系爭調解書之調解標的再行起
    訴，已違反一事不再理之原則。且反訴被告就系爭調解書所
    負債務均已清償，故反訴原告主張反訴被告並未在調解成立
    同時給付100萬元等情，並非有據。此外，反訴原告於強制
    執行程序中聲請執行之債權額為300萬元，卻又於本件反訴
    主張反訴被告有前述之100萬元未給付，尤嫌無稽等語為辯
    。並聲明請求駁回反訴原告之訴。
四、兩造不爭執事項同本訴記載。
五、反訴原告進而主張，反訴被告不僅未依系爭調解書之記載於
    調解成立同時當場給付100萬元，且其餘款項亦未支付，故
    系爭調解書所示400萬元之債權並未因清償而消滅等情，反
    訴被告則否認之，並以前詞為辯。是經整理後，確認反訴應
    行審酌之爭點為：㈠反訴被告就系爭調解書所應給付之債務
    是否已清償？如有清償，已清償金額為若干？㈡反訴原告為
    反訴所示之聲明有無理由？茲分述如下。
六、反訴被告就系爭調解書所應給付之債務是否已清償？如有清
    償，已清償金額為若干？   
    如本訴之認定，反訴被告就系爭調解書之債務已由第三人李
    新淵清償300萬元，餘額即100萬元則未清償。
七、反訴原告為反訴聲明所示之請求有無理由？  
    故依上所述，反訴原告就系爭調解書對反訴被告之債權僅於
    100萬元範圍內存在，則反訴原告請求確認反訴原告就系爭
    調解書對反訴被告之債權於100萬元範圍內存在為有理由。
八、綜上所述，反訴原告依確認訴訟之法律關係，請求確認反訴
    原告就系爭調解書對反訴被告之債權於100萬元範圍內存在
    為有理由，應予准許；逾此部分之請求則無理由，自應駁回
    。又反訴原告提起之反訴，並非聲明請求反訴被告為一定給
    付，顯無從為假執行宣告，故反訴原告陳明願供擔保，請准
    為假執行宣告即無理由，自應駁回。
九、反訴訴訟費用負擔之依據：民事訴訟法第79條。  
中　　華　　民　　國　　110 　年　　11　　月　　10　　日
                  民事庭  法　官  蔡仁昭
以上正本係照原本作成
如對本判決上訴，須於判決送達後20日內向本院提出上訴狀。
如委任律師提起上訴者，應一併繳納上訴審裁判費。
中　　華　　民　　國　　110 　年　　11　　月　　10　　日
                          書記官　劉婉玉 
附件一
系爭調解書之內容：
相對人所有座落壯圍鄉吉祥村壯五路306號房屋，於民國104年6
月8日零晨2時11分起火延燒至聲請人所有房屋（壯圍鄉吉祥村壯
五路302號），致聲請人房屋損害及財務損失，故以此火災賠償
糾紛事件聲請調解，經兩造同意調解內容如下：
一、相對人願賠償聲請人房屋損害及財務損失等合計新台幣肆佰
    萬元整，聲請人不再申請火災保險理賠，兩造約定調解成立
    同時當場現金給付壹佰萬元整，餘參佰萬元整分期於民國10
    4年10月30日前給付壹佰萬元整，於104年11月30日前給付貳
    佰萬元整，以上分期如有一期未按時給付即視同全部到期。
二、兩造其餘請求權拋棄，並不再追究有關本件之一切民事責任。